【裁判字號】    89,上易,470
【裁判日期】    890419
【裁判案由】    業務侵占
【裁判全文】
臺灣高等法院高雄分院刑事判決    八十九年度上易字第四七號
    上  訴  人  臺灣高雄地方法院檢察署檢察官
    被      告  乙○○
右上訴人因被告侵占案件，不服臺灣高雄地方法院八十八年度易字第五○○九號、中
華民國八十九年一月十四日第一審判決（起訴案號：臺灣高雄地方法院檢察署八十八
年度偵字第二五三二五號），提起上訴，本院判決如左：
      主  文
上訴駁回。
      理  由
一、本案經本院審理結果，認第一審判決為被告乙○○無罪之判決，核無不當，應予
    維持，並引用第一審判決書之記載之理由。（如附件）
二、檢察官上訴理由指被告於侵占後竟轉賣他人，於告訴人提出告訴後始圖脫罪，惡
    性重大，原審未加審酌，判決無罪，顯有不當云云。然查：本院訊之被告乙○○
    矢口否認侵占告訴人之小客車，辯稱告訴人車子壞了，請我把車子拖回來保養廠
    修理，修理費用二萬五千六百元，另外之前欠我票款，告訴人同意讓我去處理與
    南紡公司貸款之事，交給我行車執照，車子已經由板橋地方法院強制點交給南紡
    公司，並未侵占告訴人之小客車等語。
三、本院查：告訴代理人王瑰姜於本院到庭稱：「我們的車子壞掉，請被告拖車去修
    理，之前我們欠被告十二萬元，我向被告表示欠款會慢慢還，三月底要去牽車時
    ，被告不讓我取回，說我有欠他十二萬元要一併處理，他要把車子押在他那裡，
    我請被告讓我分期付款，另外向南紡公司動產抵押貸款的分期付款未付，我向南
    紡公司業務員方旭仁表示分期付款，修車時沒有交行車執照給被告，要去牽車時
    ，被告說既然還欠南紡錢，不如把車子還給南紡公司，我同意後就把行車執照交
    給被告，由他去處理把車子還給南紡公司，後來六月間，南紡公司人員來找，我
    才知道他沒有把車子還給南紡公司，南紡公司於同年七月間也對甲○○提出民事
    告訴，被告根本未依約定與南紡公司處理動產擔保之貸款債務，至於違規的罰單
    也是本案事發後被告去繳交的，我私下查證被告已將該車賣給別人，被告至八十
    八年十一月間才通知南紡公司人員取回車輛，期間長達九個月，足證被告有侵占
    該小客車」云云（本院八十九年四月十二日審理筆錄）。告訴人於八十八年十月
    六日寄給被告之存證信函亦載明「本人先前在台端之汽車保養廠維修本人所有賓
    士五六○、車號ＹＲ─八八八七號小客車一輛，共積欠維修費用合計十二萬元，
    尚未清償，台端以此為由扣押本人汽車至費用還清‧‧」，有存證信函在卷可考
    （偵卷第五頁），又告訴人所有之該輛小客車於八十七年十一月二十日設定動產
    擔保予南紡公司，向南紡公司借款六十萬九千五百元，約定分二十四期給付，按
    月給付二萬六千五百元，因告訴人未按期繳交款項，致債權人南紡公司依強制執
    行程序取回車輛，台灣板橋地方法院於八十八年十一月八日派員執行，將車輛解
    除債務人甲○○占有，並點交債權人接管等情，有附條件買賣契約書、台灣板橋
    地方法院八十八年十一月八日八十八年度民執新字第二一三九二號函在卷可考（
    附於一審卷十六頁、第二三頁），證人即南紡公司職員方旭仁於一審到庭證稱：
    「甲○○未依約繳付貸款，向台南地方法院提起民事訴訟，已勝訴確定，車子是
    透過乙○○找到的，由我們公司代償甲○○積欠乙○○的修理費，車子是在台北
    縣新莊市○○街找到，實際不知何人用車」（一審卷第二八頁），綜合上述告訴
    人指陳內容、被告辯解事項及證人方旭仁證述內容，足認被告係因與告訴人有積
    欠修車款及其他欠款項糾紛而留置該小客車，嗣因告訴人積欠貸款公司南紡公司
    分期付款之款項，告訴人於三月底欲牽車時，因積欠被告修車款等、又積欠南紡
    公司分期給付之貸款，乃同意由被告乙○○出面與南紡公司處理動產擔保債務，
    該小客車最終由南紡公司依強制執行程序取回車輛無誤，是以被告縱然未與南紡
    公司協商，致該車輛於八十八年十一月八日由南紡公司依強制執行程序取回車輛
    ，被告辯稱其並無不法所有之侵占意圖，並非難以採信，告訴人所指該車由第三
    人駕駛陸續違規遭警開之違規罰單云云，該違規罰款業經被告繳清，有被告提出
    之收據二紙在卷可考（一審卷第十七頁），並無證據證明被告將該小客車出售，
    或質押予他人而處分該車輛，是應認為並無證據證明被告觸犯侵占罪，是以原判
    決對被告為無罪之判決並無違誤，檢察官上訴並無理由，應予駁回。
據上論結，應依刑事訴訟法第三百六十八條、第三百七十三條，判決如主文。
本案經檢察官郭振昌到庭執行職務。
中    華    民    國     八十九     年       四       月     十九     日
                              臺灣高等法院高雄分院刑事第二庭
                                  審判長法官  曾玉英
                                        法官  李春昌
                                        法官  邱永貴
右正本證明與原本無異。
不得上訴。
                                      書記官  林靜霙
中    華    民    國     八十九     年       四       月    二十一    日
                                                                      Ｄ
附件：
~w2z2;臺灣高雄地方法院刑事判決~w1z1;        八十八年度易字第五九號
    公  訴  人  臺灣高雄地方法院檢察署檢察官
    被      告  乙○○  男  三十九歲（民國○○○年○月○○○日生）
                        住高雄市苓雅區○○○路二０二號
                        身分證統一編號：Ｒ一二四三六八六號
右列被告因侵占案件，經檢察官提起公訴（八十八年度偵字第二五三二五號），本院
判決如左：
    主  文
乙○○無罪。
    理  由
一、公訴意旨略以：乙○○係高雄市苓雅區○○○路二０二號正坤汽車商行負責人，
    為從事業務之人，適於民國八十八年三月間，有客戶甲○○因車號ＹＲ─八八八
    七號自用小客車故障，委其修理，共積欠修理費新台幣（下同）十二萬元，竟意
    圖為自己不法之所有，將該車侵占入己，或出借他人使用。因認被告乙○○涉有
    刑法第三百三十六條第二項之業務侵占罪嫌。
二、訊據被告乙○○固坦承於右揭時地受甲○○之託修理該輛自用小客車，及因修理
    費及代繳稅款等款項未獲清償而留置該汽車等事實不諱，惟堅決否認有何侵占之
    犯行，辯稱：伊沒有侵占，上開自用小客車係附條件買賣契約之標的物，告訴人
    甲○○因積欠債權人南紡之貸款，故委其向債權人洽商貸款清償之問題，若伊還
    車，豈不失信於南紡，何況告訴人尚欠伊修理費等語。
三、按犯罪事實應依證據認定之，無證據不得推定其犯罪事實，刑事訴訟法第一百五
    十四條定有明文。次按刑法侵占罪之成立，以擅自處分自己持有之他人所有物，
    或持有人變更原來之持有意思而為不法所有之意思，而逕為所有人之行為，為其
    構成要件，最高法院二十三年上字第一九一五號判例可資參照。
四、公訴人認被告乙○○涉有刑法第三百三十六條第二項之業務侵占罪嫌，無非以告
    訴人甲○○之妹（起訴書誤載為妻）王瑰姜之指訴，及卷附違規罰單及照片等，
    為其起訴論罪之依據，固非無見。
五、經查：
（一）車牌號碼ＹＲ─八八八七號、一九九０年式、BENZ牌、560SEL型自用小客車係
      告訴人甲○○於八十七年十一月十七日以附條件買賣契約分期付款之方式向南
      紡企業股份有限公司（下稱南紡公司）所購買，雙方約定總價金六十萬九千五
      百元，自八十七年十二月三十一日起至八十九年十月三十日止合計二十三期，
      每月一期應繳納二萬六千五百元，而告訴人嗣因手頭較緊只繳納三期價金之事
      實，及經由乙○○告知南紡公司人員上開汽車置於新莊其友人住處，嗣於八十
      八年十一月八日由臺灣板橋地方法院派員點交予南紡公司人員等情，業據告訴
      人之代理人王瑰姜於本院審理時陳述綦詳，核與南紡公司人員方旭仁證述情節
      相符，並有附條件買賣契約書、臺灣板橋地方法院八十八年十一月八日八十八
      年度民執新字第二一三九二號函影本各一紙在卷可按。準此，該輛汽車既為附
      條件買賣契約之標的物，且告訴人只繳納三期之價金，依上開附條件買賣契約
      書第一條之規定，該輛汽車之所有權仍屬南紡公司，則被告自無侵占告訴人之
      所有物可言。
（二）上開汽車於八十八年三月十六日在屏東縣境內高屏大橋附近拋錨，嗣由告訴人
      委由被告將車拖回保養廠修理，連同該次修理費二萬五千六百元，及被告代繳
  之違規罰款、燃料稅、牌照稅等費用，告訴人總共積欠被告十二萬元等情，有
      自行收納款項收據三紙、汽車燃料使用費繳款書一紙、使用牌照稅繳款書一紙
      、支票暨退票理由單三紙、正坤汽車商行車輛估修單一紙（以上均影本）等在
      卷可按。準此，被告因營業關係而占有告訴人所交付之汽車，其於十二萬元之
      債務未獲清償前，而留置該輛汽車之舉，顯然係出於行使擔保權之意思，縱與
      民法留置權之成立要件未完全合致，惟尚難遽認其主觀上即有侵占犯意。
（三）告訴人於八十八年三月間因手頭較緊，而未能清償積欠南紡公司五十餘萬元之
      分期款及被告十二萬元之宿欠，遂與被告約定由被告出面與南紡公司交涉還車
      及償還貸款事宜，並交付被告該車之行車執照等情，業據告訴人之代理人王瑰
      姜於本院審理時陳明在卷。準此，被告占有該輛汽車係基於使用權人即告訴人
      之授權，則被告未與南紡公司達成還車及償還貸款協議前，縱有使用該車之情
      事，至多僅屬占有人保管占有物是否有過失，而應負民事上損害賠償責任而已
      。況且，被告因無車庫而將上開汽車寄放於其友人新莊住處乙節，曾告知南紡
      公司人員等情，業如前述，若謂被告存心侵占上開汽車，理應極盡隱匿及推卸
      之能事，何需告知南紡公司人員該車之下落，益證被告無侵占犯意與事實較為
      相符。
（四）綜據右述，被告占有上開汽車或出於告訴人之授權，或源於告訴人延欠修理費
      等費用，不甘損失而出於行使擔保權意思之舉，核被告並沒有將上開車輛出賣
      、轉租、轉讓、設質或有何其他擅自處分之行為，足見被告主觀上並沒有不法
      所有之意圖，自難僅憑一時未交還汽車之舉，遽認被告已變易其原來之持有意
      思而為不法所有之意思，而逕為所有人之行為。從而，被告確有遲延交還汽車
      等情事，至多僅係民事上債務不履行之問題。此外，本院復查無其他積極證據
      證明被告確有侵占之犯行，揆諸前揭法律及判例意旨，既不能證明被告犯罪，
      爰依法為無罪判決之諭知。
據上論斷，應依刑事訴訟法第三百零一條第一項，判決如主文。
中      華      民      國      八十九      年      一     月    十四   日
                                    臺灣高雄地方法院刑事第七庭
                                        法  官    陳正禧
右正本證明與原本無異。
如不服本判決，應於判決送達後十日內，向本院提出上訴狀。
                                      書記官    林豐富
中    華    民    國      八十九      年      一      月      十七      日


司法院資訊處製作；財團法人民間司法改革基金會備份。
